---
title: "Una breve introducción a R"
author: "Juan Sebastián Arias Hernández <br> Adriana María Santa Alvarado"
output:
  ioslides_presentation:
    logo: ~/Documents/Laboratorio_Financiero/github/cursos/Cursos/MAEF/Presentacion/Rlogo.png
    css: ~/Documents/Laboratorio_Financiero/github/cursos/Cursos/MAEF/Presentacion/estilo.css
  slidy_presentation: default
institute: Universidad Tecnológica de Pereira
bibliography: presentacion.bib
---

# ¿Qué es?

## R
<p align="justify">
*R* es un software para realizar computación estadística y visualización de datos [@r-projec]; fue creado por *Ross Ihaka* y *Robert Gentleman* en 1991. 
</p>

<p align="justify">
En el año  1995 es licenciado bajo GNU (*General Public License*) [@RDataSience] haciendo de este un software libre. Esto permitió acceder al código fuente posibilitando mejoras, a que la cantidad de usuarios aumentara y en general  un crecimiento vertiginoso a tal punto de convertirse en uno de los programas más utilizados para realizar análisis de datos. 
</p>

<p align="justify">
*R* busca como filosofía, [@RDataSience], crear un entorno que permita realizar rutinas estadísticas complejas de manera sencilla mediante líneas de comando. Y ofrecer un lenguaje para realizar programas en caso que las necesidades lo requieran.
</p>

## ¿Por qué utilizar R?
<p align="justify">
*R*  es libre mercantil y filosóficamente hablando. Ello implica que no hay que pagar por instalarlo, actualizarlo o compartilo. Además de lo anterior, algunos beneficios que valen la pena resaltar son:
</p>

- <p align="justify"> Tiene gran acogida en la comunidad científica y académica, por lo tanto, hay un gran número de personas dedicando su tiempo, esfuerzo y trabajo desarrollando en él.</p>
- <p align="justify"> Aprender un software requiere esfuerzo y tiempo, por lo que conocer una herramienta que pueda ser utilizada en ambientes académicos, investigativos y empresariales.</p>
- Es uno de los lenguajes más utilizados [TIOBE](https://www.tiobe.com/tiobe-index/). 

## Desventajas
- <p align="justify"> No tiene soporte técnico ni garantía. Esto se resuelve debido a que la comunidad es activa y está en crecimiento</p>
- <p align="justify"> No es rápido y si el código esta mal escrito puede ser terriblemente lento.</p>
- <p align="justify"> Los objetos son almacenados en memoria, por lo tanto el mayor objeto está dado por la *RAM* del computador.</p>
- <p align="justify">No hay garantía que las rutinas estadísticas que vienen con los paquetes sean correctas. De allí que se debe tener muy claro lo que se está haciendo para identificar inconsistencias. </p>
- <p align="justify"> Los usuarios de *R* no son generalmente programadores, por esta razón muchas de las rutinas están enfocadas a los resultados y no a desarrollar un código claro y rápido</p>

# Ejemplos 

## 

- Cáncer de mama. 

- Descargar datos. 

- DSS.

## Objetos y precedencias
<p align="justify">
En *R* existen 5 objetos principales los cuales: 
</p>
- Numeric (números reales).
- Enteros.
- Complejos.
- Lógicos.
- Caracteres.

Adicionalmente *R* posee algunas variables de uso común:

- <p align="justify"> **NaN** (Not a Number). Indica que se están realizando operaciones incorrectas. </p>

- <p align="justify"> **NA** Not Available. Es lo que en estadística se conoce comúnmente como faltantes. 
</p>

***
- <p align="justify"> **Inf** Representa el infinito. </p>
- <p align="justify"> **NULL** Se utiliza para representar un lista de longitud cero. </p>

***Ejemplos***:
<div align="justify">
En la consola escribir y luego dar _Enter_ a cada una de las siguientes líneas.
  
```{r, highlight=TRUE, collapse=TRUE, eval=FALSE}
      TRUE  # Este objeto es lógico
      10L # Se crea el diez como un entero
      3.1415 # Este es un objeto de tipo double
      5 + 2i # Número complejo
      "hola mundo" # Es un carácter
      5 / Inf # El resultado debe ser cero.
      Inf / Inf # El resultado es un NaN
      NA # Representa un valor faltante
```
</div>


## Operadores
<p align="justify">
Los operadores son símbolos que indican que "operación" debe llevarse a cabo. Esto permite realizar actividades algo más complejas. Entre ellos tenemos: lógicos, relacionales y aritméticos.
</p>

#### Operadores lógicos:
<p align="center">
 Operador | Símbolo
 :---------:|:--------:
 Y lógico | &  (La comparación se realiza a lo largo del objeto)
 O lógico |  \|  (La comparación realiza a lo largo del objeto)
 Negación | !
</p>

***
***Operadores relacionales ***
<p align="center">
 Operador | Símbolo
 :---------:|:--------:
 Igual a  | ==
 Menor que| <
 Mayor que| >
 Menor o igual | <=
 Mayor o igual | >=
 Diferente | !=
</p>

***
***Operadores aritméticos ***
<p align="center">
 Operador | Símbolo
 :---------:|:--------:
 Suma  | +
 Resta| -
 Multiplicación| *
 División | /
 Potenciación| ^
 Módulo | %%
</p>

***
<p align="justify"> 
Las ***Precedencias*** indican el orden en que se ejecutan las operaciones aritméticas y lógicas, [link](https://www.nytimes.com/2019/08/02/science/math-equation-pedmas-bemdas-bedmas.html). A continuación algunas de ellas numeradas de la más importante 1 a la menos 10. 
</p>

<div style="float: left; width: 50%;">
 1. Paréntesis
 2. Potenciación
 3. Dos puntos
 4. Módulo
 5. Multiplicación y división.
</div>

<div style="float: left; width: 50%;">
  <ol start="6">
    <li> Suma y resta </li>
    <li> Comparaciones </li> 
    <li> Negación (!) </li>
    <li> Y lógico </li>
    <li> Ó lógico </li>
  </ol>
</div>

<div align="justify">
Para cada uno de los ejemplos y ejercicios que vamos a desarrollar se va a tomar el valor de $\pi = 3.14$ y de $e = 2.71$
</div>

***
Respuestas a los ejercicios de precedencias.
```{r, include=FALSE}
  uno <- 5 + 2 ^ 3 - 4 * 8 / 2
  dos <- 1 / (1 /21 + 1 / 25 + 1 / 18 + 1 / 30 + 1 / 16)
  tres <- 9 + 1.796 * (0.291 * (1 / 14 + 1 / 11)) ^ (1 / 2)
  cuatro <- ( 9 * ((23 - 3.14 ^ 3) / 4) + 2 ^ 4 ) / 3
  cinco_a <- 1 / ((2 * 3.14) ^ (1 / 2) * 2.6) * 2.71 ^ (- (3.5 - 3.5) ^ 2 / (2 * 2.6 ^ 2))
  cinco_b <- 1 / ((2 * 3.14) ^ (1 / 2) * 2.6) * 2.71 ^ (- (2.98 - 3.5) ^ 2 / (2 * 2.6 ^ 2))
```
 
Recuerde $\pi = 3.14$ y  $e = 2.71$ 

1) `r uno `

2)  `r dos `

3)  `r tres`

4)  `r cuatro`

5.1) `r cinco_a`

5.2)  `r cinco_b`

## Funciones
<div align="justify">
  <p>
  Las funciones son una clase particular de objetos. En general toman unos argumentos, los operan mediante algunas instrucciones y devuelve un resultado o varios [@TherArtR].
  </p>
  <p>
  La sintaxis consiste del nombre de la función y entre paréntesis los argumentos de esta separados por comas.
  </p>
  
  <p align="center">
    <font color="blue"> Nombre_funcion(Arg1, Arg2, Arg3, ..., ArgN) </font>
  </p>
  
  <p>
   ***R*** posee una muy buena documentación de las funciones, el objeto de cada argumento y la manera correcta de ejecutarlas. Adicionalmente en la consola se puede interactuar cambiando los argumentos y contrastando los resultados obtenidos. 
  </p>
</div>

***
***Ejemplos:***

```{r, highlight=TRUE, collapse=TRUE, eval=FALSE}
 rep(1, 5) # Repite el 1 cinco veces.
 rep(1:5, 2) # Repite la secuencia del 1 al 5 dos veces. 
 rep(1:5, each = 3) # ¿Qué hace R?
 seq(2.3, 3.5, length.out = 4)
 seq(1, 10, by = 3)
```

<div align="justify">
Con la función ***help()*** accedemos a la documentación. ***example()*** es util ya que retorna ejemplos. 
</div>

```{r, highlight=TRUE, collapse=TRUE}
  example("mean")
```

***
<div aling="justify">
Algunas de las funciones que vamos a utilizar en esta sesión son:

- _install.package()_: Instalar paquetes.

- _library()_: Cargamos los paquetes. 

- _read_csv()_: Leer archivos .csv

- _ggplot()_: Iniciamos el gráfico. 

- _geom*()_: Agregamos la capa de geometría al ggplot().

- _*apply()_: Aplica una función sobre las filas o columnas de una matriz o data frame.


</div>

## ggplot2

<div align="justify">
[**ggplot2**](https://ggplot2-book.org/index.html) tal vez uno de los paquetes más utilizados en **R** y  permite realizar graficos estadistícos de alta calidad. Este paquete esta escrito basado en [Grammar of Graphics](https://www.amazon.com/Grammar-Graphics-Statistics-Computing/dp/0387245448) donde se describe las reglas para crear un gráfico. 

En _ggplot2_ se inicia con una capa base y luego iterativamente se agregan nuevas. La estructura para crear un plot es:
</div>

```{r, highlight=TRUE, results=FALSE, eval=FALSE}
  ggplot(data = <datos>, aes(<atributos estéticos>)) + 
      geom_<geometría>()
```

Las lineas anteriores son la base para crear _plots_ cada vez más elaborados.


***

**Actividad:** 

* Instalar los siguientes paquetes:
  + [_dplyr_](https://dplyr.tidyverse.org/): Manipular datos. 
  + [_ggplot2_](https://ggplot2.tidyverse.org/): Realizar gráficos. 
  + [_readr_](https://readr.tidyverse.org/): Leer datos. 
  + [_lubridate_](https://lubridate.tidyverse.org/): Operar fechas.

* Cargar los paquetes anteriores. 

* Leer los datos _p_energia.csv_ y realizar un gráfico de lineas con ggplot2. 

* ¿Qué puede ocasionar los cambios abruptos en el precio? [ENSO](http://www.bom.gov.au/climate/history/enso/)


## Manipulación de datos en R.
<div align="justify">
Una de las ventajas que ofrece el programa es que cuenta con una variedad de herramientas para manipular y operar datos, una de las librerias más utilizadas para tal propósito es _dplyr_. Esta cuenta con 5 verbos para realizar diferentes operaciones los cuales son:

- **select**: Permite seleccionar columas. 

- **filter**: Con este verbo se pueden seleccionar las filas que cumplan con una condición. 

- **arrange**: Se ordenan los datos de acuerdo a una característica. 

- **mutate**: Permite realizar operaciones con las columnas para crear nuevas variables. 

*** 
- **summarise**: Con esta función se pueden crear medidas agregadas. 


**Actividad**

 * Calcular los retornos del precio de la energía y realizar un gráfico de lineas. 
 
 * Descargar la serie de datos del dólar, *USD/COP*, de [investing](https://www.investing.com/) desde 1995 hasta 2022.
 
 * Calcular el rendimiento del dolar. 
 
 * Compararlo con el precio de la energía. 

</div>

## Estructuras de datos
<div align="justify">

Al agrupar los objetos se pueden crear diferentes estructuras entre las que se destacan:

***Vectores***: Esta es la estructura más elemental de R y tienen la característica de que todos sus elementos deben ser del mismo tipo. Se pueden crear con la función ***c()***.

```{r, highlight=TRUE, results=FALSE}
  x <- 100:110 # Se crea un vector con 11 elementos.
  y <- c(2, 4, 5, 6) # y es un vector con los valores 2, 4, 5 y 6. 
  z <- c(x, y) # z se crea con los valores de x e y. 
  texto = c("hola", "mundo") # Vector de caracteres. 
  a <- c(2, 2.4, "h") # ¿Qué hace R?
```

</div>

***
<div align="justify">
Las _indexaciones_ permiten acceder a elementos particulares de una estructura y esta se logra con _"[]"_ indicando la posición del elemento. _Ejemplos_

```{r, highlight=TRUE, results=FALSE}
  x[2]  # Se accede a la posición dos del vector.
  x[3:7] # Accedemos a las posiciones 3, 4,..., 7.
```

Se pueden crear indexaciones lógicas. En esta se crea una expresión que tiene como respuesta TRUE o FALSE y solo se acceden a los TRUE. 

```{r, highlight=TRUE, collapse=TRUE, results=FALSE}
x >= 107 #El resultado es un vector de verdaderos y falsos.
x[x >= 107] # Se toman los elementos mayores o iguales a 107 de x.
x[x >= 107 & x<= 109] # Se toman los elementos entre 107 y 109.
x[x <= 102 | x >= 109] # ¿Que hace R?
```
</div>


***
<div align="justify">
***Operaciones con vectores***
```{r, highlight=TRUE, collapse=TRUE, results=FALSE}
vec1 <- 1:5
vec1 * vec1 #Se realiza un producto elemento a elemento.
vec1 ^ 3 # Se eleva cada uno de los elementos al cubo
vec1 / 10 #Divide por un escalar.
vec1 / vec1 #Se divide elemento a elemento.
vec1 %*% vec1 # SE REALIZA UN PRODUCTO MATRICIAL!!!!!
```

Cuando los vectores no tienen la misma longitud, ***R*** recicla el de menor cantidad de elementos y arroja un _warning_ en caso de que no sean múltiplos.

```{r, highlight=TRUE, results=FALSE}
vec2 <- 1:3
vec1 * vec2
```

</div>


***
<div align="justify">

***Matrices***: Las matrices son vectores con dos atributos adicionales: Filas y columnas. Al igual que con los vectores los elementos deben ser del mismo tipo. Para indexar matrices debemos agregar una dimensión más a ***[]***. Ejemplo:

```{r, highlight=TRUE, collapse=TRUE, results=FALSE}
mat1 <- matrix(1:20, nrow = 5, byrow = TRUE)
mat1[2, 2] #Se accede al elemento en la posición 2, 2.
mat1[2:4, 2:3] #desde la fila 2 hasta la 4, columnas 2 y 3 
mat1[, 4] # Todos los elementos de la columna 4.
mat1[2, ] # Todos los elementos de la fila 2
mat1[c(1, 3, 5), 2:4] #Filas 1, 3 y 5 entre columnas 2, 3 y 4.
```

Similar a los vectores, se pueden llevar a cabo indexaciones lógicas.
```{r, highlight=TRUE, collapse=TRUE, results=FALSE}
mat1[, 2] >= 14 #Que valores de la columna 2 son >= 14. Vector lógico.
mat1[mat1[, 2] >= 14, ] #Filas cuyos valores de la columna 2 son >=14
mat1[mat1[, 2] >= 14, c(1, 4)] # Interprete este resultado.
```
</div>

***
<div align="justify">
### ***Operaciones con matrices***
El producto de matrices se puede realizar de manera similar teniendo en cuenta que la cantidad de columnas del primer elemento debe ser igual a la cantidad de filas del segundo. 

```{r, highlight=TRUE, collapse=TRUE, results=FALSE}
mat1 <- matrix(1:4, nrow = 2)
mat2 <- matrix(5:8, nrow = 2)
mat1 %*% mat2
mat2 %*% mat1

```
Con la función ***solve()*** se pueden resolver sistemas de ecuaciones teniendo en cuenta  que:

$$
\begin{equation}
   Ax = b \\
   x = A^{-1}b
\end{equation}
$$
</div>

***
  
<div align="justify">
 ***Data frames***: Esta estructura es de gran utilidad ya que permite crear tablas en la que de sus principales características es el permitir diferentes tipos de datos en las variables. Esto es de gran utilidad ya que en estadística tenemos variables cualitativas y cuantitativas. ***data.frame()*** nos permite crear este objeto. 

Los ***data frames*** pueden ser creados con la función ***data.frame()***
```{r, highlight=TRUE, collapse=TRUE}
 my_df <- data.frame(
   nombres = c("adriana", "david", "laura", "Alex"), 
   edad = c(25, 31, 20, 34),
   hijos = c(0, 1, 3, 4)
 )
```

Estas estructuras pueden ser indexadas como las matrices o utilizando el _$_.
</div>

***
```{r, highlight=TRUE}
my_df$nombres #Se accede a la variable nombre. 
my_df$edad  #Variable edad.
my_df[my_df$hijos >= 3, ] #Seleccionamos los que tengan más de tres hijos.
```


***

<div align="justify">
***Listas***: Las listas son un caso especial de vectores en el que los elementos no tienen que ser todos iguales. Un elemento puede ser un complejo, otro un vector o incluso otra lista. Estas se crean con la función ***list()***.

```{r}
a <- list("hola", my_df, 1:5) # Cada elemento de la lista es diferente.
a
```
</div>

***
La indexació se debe realizar con doble corchete: ***[[]]***.

```{r}
a[[1]] # Primer elemento.
a[[2]]
a[[3]][2:4]
```

## Creando funciones en *R*

<div align="justify">
En ocasiones ocurre que un conjunto de líneas se repiten en el código, en tal caso podemos encapsularas para ejecutarlas cuando sea necesario. 

La sintaxis tiene la siguiente forma:

<p align="left">
  <font color="blue">
    <b>
_*Nombre_Función <- function(Arg1, Arg2, ...){ <br>
  \ \ \  Sentencia 1 <br>
  \ \ \  Sentencia 2 <br>
  \ \ \  \ \ \  . <br>
  \ \ \  \ \ \  . <br>
  \ \ \  \ \ \  . <br>
  \ \ \  Sentencia N <br>
 }*_
  </b>
 </font>
</p>
</div>

***
<div align="justify">
Por ejemplo, la siguiente función suma dos números a y b. 
```{r, highlight=TRUE, collapse=FALSE}
  suma <- function(a, b){
    return(a + b)
  }
```

Existen funciones que no requieren de argumentos:

```{r, highlight=TRUE, collapse=TRUE}
 imprimir <- function(){
  cat("Hola mundo cruel \n")
 }
   
```

O podemos tomar el residuo entre dos números. 
```{r}
 residuo <- function(a, b){
   return(a %% b)
 }
   
```

***
<div align="justify">
Para cada una de las viñetas realice una función. 

- Que reste dos números.
- Que divida dos números. 
- Que encuentre la hipotenusa de un triángulo rectángulo. 
- Que imprima si un número es primo o no. 
- Que diga si un número es perfecto o no. 
- Que dada un vector de valores permita estandarizarlo. 
- Que le permita realizar un plot de un tablero de triqui. 
- Que dada una secuencia de 1 a 100 devuelva un vector de caracateres con _par_ o _impar_ de acuerdo a los números de la secuencia.  
</div>


## Selección de portafolios. 
<div align="justify">
La constitución de portafolios es un área que se inicio con la publicación  [@markowitz] y a la fecha aún se sigue desarrollando. Para esta práctica vamos optmizar un portafolio mediante el modelo media-varianza [@media_varianza] dado por: 
$$
\begin{equation}
   Min \, Z = \lambda \sum_{i = 1}^{n}\sum_{j = 1}^{n} \sigma_{i,j}x_{i}x_{j}  - (1-\lambda)\sum_{i=1}^{n}x_{i}\mu_{i}\\
   \sum_{i=1}^{n}x_{i} = 1\\
   x_{i} \geq 0
\end{equation}
$$
El parámetro $\lambda \in [0, 1]$

</div>



## Referencias



